臺灣新北地方法院刑事判決　　　　　　　110年度易字第121號
公　訴　人　臺灣新北地方檢察署檢察官
被　　　告　陳聰德


輔　佐　人　陳泓瑄


上列被告因詐欺案件，經檢察官提起公訴（109 年度偵緝字第25
23號），本院判決如下：
    主  文
陳聰德幫助犯詐欺取財罪，處有期徒刑貳月，如易科罰金，以新
臺幣壹仟元折算壹日。
    事  實
一、陳聰德明知依一般社會生活之通常經驗，可預見將金融帳戶
    提供予他人使用，可能幫助犯罪集團作為詐欺取財或其他財
    產犯罪之用，竟仍不違本意，基於幫助詐欺取財之不確定故
    意，於民國108 年9 月12日15時55分許，與真實姓名年籍不
    詳之詐欺集團成員至位在臺北市大同區南京西路之中國信託
    銀行，辦理如附表一所示帳戶後，即將該帳戶之存摺、金融
    卡及密碼，交予上開詐欺集團成員。嗣該詐欺集團成員遂基
    於意圖為自己不法所有之詐欺取財犯意，於附表二所示時間
    ，以附表二所示方式詐欺如附表二所示之人，使附表二所示
    之人陷於錯誤，分別匯款如附表二所示之金額至附表一所示
    帳戶後，旋遭提領。
二、案經林巧莉訴由彰化縣政府警察局報告臺灣桃園地方檢察署
    檢察官簽分陳請臺灣高等檢察署檢察長令轉臺灣新北地方檢
    察署檢察官偵查起訴。
    理  由
一、證據能力有無之認定：
    本件認定事實所引用之傳聞證據，被告陳聰德於本院準備程
    序均明示同意作為證據（見本院易字卷〈下稱本院卷〉第50
    頁），本院審酌該等證據作成時之情況，尚無顯不可信與不
    得作為證據之情形，亦無違法不當與證明力明顯過低之瑕疵
    ，且與待證事實具關聯性，認為以之作為證據應屬適當，依
    刑事訴訟法第159 條之5 第1 項規定，均有證據能力。至以
    下所引其餘非屬供述證據部分，既不適用傳聞法則，復查無
    違法取得之情事存在，自應認同具證據能力。
二、認定本案犯罪事實之證據及理由：
    訊據被告固坦承有於前開時間、地點與不詳之人前往辦理如
    附表所示帳戶，並將該帳戶之存摺、金融卡及密碼提供給該
    人，惟矢口否認幫助詐欺之犯行，辯稱：是其本來認識的一
    個朋友介紹其給一個女孩子去辦帳戶，因為對方告訴其辦帳
    戶可拿到錢，其是為了還朋友新臺幣（下同）3,000 元才去
    辦這個帳戶，後來該名女子與其相約去辦帳戶；其患有帕金
    森氏症，未能像正常人知道開立帳戶會幫助詐欺犯，其精神
    長期不穩定，導致行為時欠缺行為辨識能力，依刑法第19條
    之規定，應為不罰等語。經查：
  ㈠附表一所示帳戶為被告所申辦，並將該帳戶之存摺、金融卡
    及密碼交付不詳之人，且附表二所示告訴人於附表二所示時
    間，遭真實姓名、年籍不詳之詐欺集團成員以附表二所示方
    式誆騙而陷於錯誤，而於附表二所示時間匯款如附表二所示
    金額，嗣均遭詐欺集團成員提領完畢等事實，為被告於本院
    準備程序時所不爭執（見本院卷第49至50頁），且經告訴人
    林巧莉警詢時指證明確（見偵4627卷第45至49頁），並有中
    國信託商業銀行股份有限公司108年10月31日中信銀字第
    108224839235947號函附附表一帳戶之客戶資料及存款交易
    明細、自動化交易LOG資料共1份、告訴人網路銀行轉帳交易
    明細及ATM匯款交易明細各1件附卷可稽（見偵4627卷第157
    至
    163、83至97頁），是此部分事實首堪認定。
  ㈡而按刑法之故意犯，可分為直接故意與不確定故意，所謂不
    確定故意即指行為人對於構成犯罪之事實，預見其發生而其
    發生並不違反其本意，刑法第13條第2 項定有明文，是被告
    若對於他人可能以其所交付之帳戶，進行詐欺取財之犯罪行
    為，已預見其發生而其發生並不違反其本意，則其自仍應負
    相關之罪責。次按，在金融機構開設帳戶、請領存摺及提款
    卡乃針對個人身分社會信用而予以資金流通，具有強烈屬人
    性，且金融帳戶為個人理財工具，存摺、提款卡亦攸關個人
    財產權益保障，專有性甚高，除非本人或與本人親密關係者
    ，難認有何理由可自由流通使用，一般人亦有妥為保管及防
    止他人任意使用之認識，縱於特殊情況偶需交付他人使用，
    則必深入瞭解用途及合理性始予提供。蓋若由不明人士使用
    且未加以闡明正常用途，極易遭利用於財產相關之犯罪工具
    ，此乃一般人於日常生活之認知及容易體察之常識。
  ㈢觀諸被告於本院準備程序中供稱當時係其在路邊攤認識半年
    之朋友介紹1名女子給其認識並稱辦帳戶可拿到錢，其不知
    道該朋友之住處及姓名，後來該女子陪同其去辦帳戶，其提
    供該帳戶給該名女子時，有跟對方表示其要知道是什麼管道
    的錢，對方僅回覆其是正常的錢，其辦完帳戶後於同年月25
    、26日即去派出所報案說帳戶遺失，因其覺得他們拿走東西
    有點危險，故去辦遺失等詞，是自被告前開供詞，被告確能
    知悉銀行帳戶為個人重要金融管理所使用，倘任意交與他人
    使用有一定危險性，否則實無需向對方確認該金錢來源之管
    道是否正當，亦無於交付後復報警稱上開帳戶遺失之必要，
    是被告僅係為賺取相當金額，僅聽從其不熟識友人與另一名
    不詳女子辦理帳戶並交付之，對方亦未具體向被告說明其用
    途為何，其實可預見該帳戶有可能為他人利用作為詐騙被害
    人之匯款工具，然被告雖已預見上情，卻對此一可能之危害
    漠不關心，仍率然將上開銀行帳戶之提款卡、密碼交予他人
    任意使用，致使上開銀行帳戶終被利用為犯詐欺取財罪之人
    頭帳戶使用，是被告顯有縱使有人以其上開帳戶，實施詐欺
    取財等不法犯行，亦不違背其本意之不確定故意，足堪認定
    。
  ㈣被告及其輔佐人雖均辯以被告患有帕金森氏症，未能認知其
    開立帳戶會犯幫助詐欺等詞。然本案業經本院函請亞東紀念
    醫院就被告行為時對於違法性認識之辨識能力進行鑑定，其
    鑑定結果略以：「⒈被告目前精神科臨床診斷為『適應障礙
    症，混合焦慮與憂鬱情緒，持續性』，另成立神經科臨床判
    斷『帕金森氏症』。⒉帕金森氏症主要症狀在於動作障礙，
    但焦慮與憂鬱亦是帕金森氏症個案常見之非動作面相表現，
    智能方面則仍然完好，沒有任何呆滯現象，發病10年以上之
    帕金森氏症，罹患失智症之盛行率確實較高。⒊以被告過往
    生活史，其社會功能尚與同儕相當，診斷『適應障礙症，混
    合焦慮與憂鬱情緒』，指其因在面臨帕金森氏症此一可是別
    壓力源，而發展出情緒症狀，因時間逾6月，特別註明『持
    續性』，其先前於本院精神科門診診斷之『恐慌症』於本次
    會談中並未成立。⒋本次會談被告未有幻聽或妄想等精神病
    症狀，心理衡鑑亦是類似觀察，被告認知功能屬於臨界程度
    ，尚未達障礙範圍。⒌被告於接近案發時間，不排除已罹患
    『適應障礙症，混合焦慮與憂鬱情緒，持續性』，及可能之
    鑑別診斷『恐慌症』，然此均非精神病範疇，並不會有幻覺
    或妄想等精神症狀，亦不會有欠缺病識感情形，不實質影響
    其刑事責任能力。⒍依被告於偵查、審理時所為供述，縱被
    告案發前有服用過量帕金森氏症藥物，亦未影響案發時之辨
    識與控制能力。⒎是故推定被告於行為時，雖不排除其罹患
    之帕金森氏症之運動障礙症狀在彼時急速惡化，並伴有焦慮
    與憂鬱等情緒困擾，但對其辨識行為違法或依其辨識而行為
    之能力並無顯著影響，即未達顯著降低之程度。」等語，有
    該院110年8月25日精神鑑定報告書1份在卷可憑（見本院卷
    第79至97頁），復參諸本院前開所認定，依被告歷次供述可
    認其於本案發生時主觀上確能意識到交付帳戶有構成幫助詐
    欺之不確定故意等節，被告復辯以其行為時不具辨識違法之
    能力，實無憑採。
  ㈤綜上所述，本件事證明確，被告前揭幫助詐欺之犯行，堪以
    認定，應予依法論科。
三、論罪科刑：
  ㈠按刑法上之幫助犯，係指以幫助之意思，對於正犯資以助力
    ，而未參與實施犯罪之行為者而言。被告將附表一所示銀行
    帳戶之存摺、提款卡交予他人，容任他人以之為詐欺取財工
    具，係基於幫助他人詐欺取財之犯意，所為提供帳戶之行為
    係屬刑法詐欺取財罪構成要件以外之行為，是核被告所為，
    係犯刑法第30條第1 項、第339 條第1 項之幫助詐欺取財罪
    。又被告幫助他人犯罪，為幫助犯，爰依刑法第30條第2 項
    規定按正犯之刑減輕之。被告之輔佐人雖另請求依刑法第59
    條減刑等語。然按刑法第59條規定之酌量減輕其刑，必其犯
    罪另有特殊之原因、環境或背景，在客觀上足以引起一般之
    同情，且於法律上別無其他應減輕或得減輕之事由，認予以
    宣告法定最低度刑猶嫌過重者，始有其適用。是茍非被告犯
    罪具有特殊原因、環境或背景，在客觀上足堪憫恕者，尚難
    逕依刑法第59條規定減刑。查被告僅係因交付帳戶即可獲得
    一定報酬即為本案幫助詐欺犯行，使附表所示之告訴人損失
    財物，而依卷內事證，就被告為本案犯行時，難認有何犯罪
    之特殊動機、原因與環境，並審酌告訴人所受財產損害之程
    度，實難認有情輕法重、顯可憫恕之特別情狀，本院自無從
    依刑法第59條規定酌減其刑，併此敘明。
  ㈡爰審酌被告可預見任意提供個人專屬性極高之金融帳戶資料
    予他人，將間接助長詐騙集團詐騙他人財產犯罪，造成告訴
    人受有金錢損失，竟容任該危害發生之可能性，率然提供上
    開銀行帳戶之提款卡、密碼予詐欺集團成員，並造成犯罪偵
    查困難，亦影響危害交易秩序與社會治安；然考量被告並未
    實際參與詐欺取財犯行之犯罪參與程度，且前未有何經法院
    科刑判決之前案記錄，有臺灣高等法院被告前案紀錄表1 件
    在卷可憑（見本院卷第11頁），素行良好；又本案尚未就告
    訴人損害部分達成調解，另佐以被告於本院審理時陳稱最高
    學歷為高職畢業，目前無業，離婚、經濟狀況清寒，無需扶
    養之親屬家人之家庭狀況及經濟情形等一切情狀，量處如主
    文所示之刑，並諭知易科罰金之折算標準，以示懲儆。
四、末查，被告於偵查中供稱對方拿走帳戶資料後並未給其錢等
    語（見偵緝卷第16頁反面），而依卷內事證亦無證據證明被
    告確有從該不詳詐欺集團成員處實際獲取犯罪所得或自告訴
    人遭詐得之財物中分得任何財產上利益，是就此部分自無從
    宣告沒收，附此敘明。
據上論斷，應依刑事訴訟法第299 條第1 項前段，刑法第30條、
第339 條第1 項、第41條第1 項前段，刑法施行法第1 條之1 第
1 項，判決如主文。
本案經檢察官陳旭華、龔昭如提起公訴，檢察官顏汝羽到庭執行
職務。
中    華    民    國   110    年    11    月     2    日
                  刑事第七庭  審判長法  官  彭全曄
　
                                    法  官  劉思吟
　
                                    法  官  白承育
上列正本證明與原本無異。
如不服本判決，應於判決送達後20日內敘明上訴理由，向本院提
出上訴狀 (應附繕本) ，上訴於臺灣高等法院。其未敘述上訴理
由者，應於上訴期間屆滿後20日內向本院補提理由書「切勿逕送
上級法院」。
                                    書記官  馬韻凱
中    華    民    國   110    年    11    月    8     日
附表一：
┌──┬─────────────────────┐
│編號│       銀      行       帳       戶       │
├──┼─────────────────────┤
│ 1  │中國信託銀行帳戶（帳號：000000000000000 ）│
└──┴─────────────────────┘
 附表二：
┌──┬───┬────┬─────────────┬───────┬───────┬──────┐
│編號│告訴人│詐騙時間│         詐騙方式         │匯款或現金存入│金額（新臺幣）│匯入帳戶    │
│    │      │        │                          │之時間        │              │            │
├──┼───┼────┼─────────────┼───────┼───────┼──────┤
│ 1  │林巧莉│於108 年│由詐欺集團成員佯裝為網路購│108 年9 月24日│30,000元。    │附表一所示帳│
│    │      │9 月24日│物客服人員撥打電話予林巧莉│18時3 分。    │              │戶。        │
│    │      │16時24分│，佯稱因網路購物作業疏失，├───────┼───────┤            │
│    │      │許。    │銀行帳戶將多次扣款，須依指│108 年9 月24日│29,985元。    │            │
│    │      │        │示前往自動櫃員機操作更正以│18時17分。    │              │            │
│    │      │        │便修正之方式，林巧莉因而陷├───────┼───────┤            │
│    │      │        │於錯誤，遂依指示匯款或現金│108 年9 月24日│30,000元。    │            │
│    │      │        │存入如右列所示。          │18時26分。    │              │            │
└──┴───┴────┴─────────────┴───────┴───────┴──────┘
附錄本案論罪科刑法條全文：
刑法第339條
意圖為自己或第三人不法之所有，以詐術使人將本人或第三人之
物交付者，處5 年以下有期徒刑、拘役或科或併科50萬元以下罰
金。
以前項方法得財產上不法之利益或使第三人得之者，亦同。
前二項之未遂犯罰之。